臺灣臺中地方法院刑事判決　　　　　　　　　　　　　九十一年度自字第四二七號
　　自　訴　人　甲○○
　　擔當訴訟人　臺灣臺中地方法院檢察署檢察官
　　被　　　告　乙○○
右列被告因違反公職人員選舉罷免法案件，經自訴人提起自訴，本院判決如左：
    主  文
乙○○無罪。
    理  由
一、自訴意旨係以：被告乙○○為參選臺中市第十五屆市議員之候選人，其意圖使同
    選區之自訴人即市議員候選人甲○○不當選，以爭取被告之當選，竟於民國九十
    一年一月市議員競選活動期間，在臺中市東區及南區之選區內，以不實之言論印
    製內載：「一、勸甲○○先生，勿以你進出民進黨之勢利心態，以小人之心度君
    子之腹。二、勸甲○○先生少喝點酒，多兌現對選民之承諾，不要醉了什麼都Ｏ
    Ｋ，醒了什麼都ＮＯ，天天醉對身體是不好的。三、勸甲○○先生積點陰德，少
    做損人不利己之事，九十年十一月中旬你競選總部之主要幹部葉振輝先生親自到
    乙○○競選總部說：你蒐集了非常多陳福文議員之壞資料，要提供給我攻擊陳議
    員，你做藏鏡人，我不恥你之所為，當面拒絕，你以為攻擊原來同志就能當選嗎
    ？」等文字之不實文宣，具體傳播自訴人不重視選民承諾及惡意攻訐同黨同志，
    並暗指自訴人之操守及道德有問題，足生損害於公眾對自訴人之評價及自訴人之
    名譽與在同選區之得票數，因認被告涉有公職人員選舉罷免法第九十二條意圖使
    候選人不當選而散布謠言或傳播不實之事罪嫌。
二、按犯罪事實應依證據認定之，無證據不得推定其犯罪事實；又不能證明被告犯罪
    者，應諭知無罪之判決，刑事訴訟法第一百五十四條、第三百零一條第一項分別
    定有明文。另按認定不利於被告之事實，須依積極證據，苟積極證據不足為不利
    於被告事實之認定時，即應為有利於被告之認定，更不必有何有利之證據；刑事
    訴訟法上所謂認定犯罪事實之證據，係指足以認定被告確有犯罪之積極證據而言
    ，該項證據自需適合於被告犯罪事實之認定，始得採為斷罪資料；如未能發現相
    當證據，或證據不足以證明，自不能以推測或擬制之方法，以為裁判之基礎，最
    高法院著有三十年度上字第八一六號判例、二十九年度上字第三一○五號判例可
    資參照。再按公職人員選舉罷免法第九十二條之罪，係以意圖使候選人當選或不
    當選，以文字、圖畫、錄音、錄影、演講或他法，散布謠言或傳播不實之事，足
    以生損害於公眾或他人為構成要件。所謂謠言或不實之事，指虛構不實或虛偽訛
    詐之事，若所散布或傳播之事，並非謠言或不實之事，自難論以該條之罪。
三、本件自訴人認被告涉有意圖使候選人不當選而散布謠言或傳播不實之事罪嫌，無
    非係以文宣影本一紙為其論據，訊據被告固坦承其自九十一年一月十日開始散發
    前揭內容之文宣給臺中市東區及南區不特定選民，惟堅決否認其有違反公職人員
    選舉罷免法第九十二條之犯行，辯稱：自訴人之前屬於民進黨，大家都知道，故
    文宣中之第一點內容並非謠言，第二點勸自訴人少喝點酒，應是合理的，亦非謠
    言或不實之事，第三點是因自訴人競選總部南區主任葉振輝親自到伊競選總部內
    ，向伊說他蒐集很多陳福文議員之壞資料，要提供給伊攻擊陳議員，此係真實之
    事等語。
四、按言論自由為人民之基本權利，憲法第十一條有明文保障，國家應給予最大限度
    之維護，俾其實現自我、溝通意見、追求真理及監督各種政治或社會活動之功能
    得以發揮。經查被告散發之文宣第一點及第二點雖記載「勸甲○○先生，勿以你
    進出民進黨之勢利心態，以小人之心度君子之腹。勸甲○○先生少喝點酒，多兌
    現對選民之承諾，不要醉了什麼都ＯＫ，醒了什麼都ＮＯ，天天醉對身體是不好
    的。」等字，但被告係以規勸自訴人之方式行之，而非任意虛構事實，是不論自
    訴人是否確實進出民進黨或是否常喝酒，衡情前開文字內容應非屬謠言或不實之
    事。再查文宣第三點固記載「勸甲○○先生積點陰德，少做損人不利己之事，九
    十年十一月中旬你競選總部之主要幹部葉振輝先生親自到乙○○競選總部說：你
    蒐集了非常多陳福文議員之壞資料，要提供給我攻擊陳議員，你做藏鏡人，我不
    恥你之所為，當面拒絕，你以為攻擊原來同志就能當選嗎？」等字，然被告辯稱
    ：自訴人競選總部南區主任葉振輝曾親自到伊競選總部內，向伊說他蒐集很多陳
    福文議員之壞資料，要提供給伊攻擊陳議員，並說如將陳福文打下來，大家都有
    當選之機會等語。雖自訴人否認葉振輝係其競選總部之人員，惟葉振輝於臺中市
    第十五屆市議員競選期間，係擔任自訴人競選總部之南區主任一情，業經被告提
    出自訴人東區競選總部成立茶會之邀請函一份其上載有南區主任葉振輝為憑。且
    證人李文平於本院審理時到庭證稱：伊經由朋友介紹認識葉振輝，葉振輝說他是
    自訴人競選總部之人，他也知道伊在為被告助選，有一天葉振輝打電話給伊，要
    伊到自訴人服務處去，告訴伊有關陳福文議員娶小老婆之事，要伊做文宣打擊陳
    福文，伊說這件事伊沒辦法決定，要他跟被告商談，後來有一天被告在競選總部
    內，伊就打電話叫葉振輝來被告競選總部談論前開事情，葉振輝有過來和被告談
    等語。可知被告於文宣內指稱「你競選總部之主要幹部葉振輝先生親自到乙○○
    競選總部說：你蒐集了非常多陳福文議員之壞資料，要提供給我攻擊陳議員。」
    等情，尚非無據，故該等內容亦非屬謠言或不實之事。準此，被告散布、傳播之
    文宣內容既非謠言或不實之事，則被告所為，即與意圖使候選人不當選而散布謠
    言或傳播不實之事罪之構成要件有間。因此被告辯稱其無該等犯行，堪予採信。
    此外，本件並查無其他積極證據足認被告有何意圖使候選人不當選而散布謠言或
    傳播不實之事之犯行，應認被告之犯行尚屬不能證明，爰為無罪判決之諭知。
五、本件自訴人及被告經合法傳喚，均無正當理由而不到庭，本院認有必要，乃依刑
    事訴訟法第三百三十一條第二項之規定，通知臺灣臺中地方法院檢察署檢察官擔
    當訴訟，本院另認本件係應諭知無罪之案件，爰不待被告之陳述，逕行判決，併
    此敘明。
據上論斷，應依刑事訴訟法第三百四十三條、第三百三十一條第二項、第三百零六條
、第三百零一條第一項，判決如主文。
中      華      民      國    九十一    年      八      月    二十二    日
                                臺灣臺中地方法院刑事第四庭
                                        法  官  張  靜  琪
右正本證明與原本無異。
如不服本判決，應於判決送達後十日內向本院提出上訴狀，上訴於臺灣高等法院臺中
分院( 須附繕本 )。
                                         書記官
中      華      民      國    九十一    年      八      月    二十二    日
